【裁判字號】    99,台上,1114
【裁判日期】    990617
【裁判案由】    回復所有權登記等
【裁判全文】
最高法院民事判決            九十九年度台上字第一一一四號
上  訴  人  甲○○
            乙○○
共     同
訴訟代理人  吳永茂律師
被 上訴 人  丙○○
訴訟代理人  林永發律師
上列當事人間請求回復所有權登記等事件，上訴人對於中華民國
九十九年三月九日台灣高等法院台南分院第二審判決（九十八年
度重上字第八二號），提起上訴，本院判決如下：
    主  文
上訴駁回。
第三審訴訟費用由上訴人負擔。
    理  由
本件被上訴人主張：上訴人係父女，上訴人甲○○與伊係兄弟。
伊於民國七十六年三月六日向訴外人李龍山購買台南縣永康巿建
國段一一及一四地號二筆農地（下稱系爭土地），價金新台幣（
下同）一百三十二萬九千六百元。伊因無自耕能力，遂借甲○○
名義登記系爭土地之所有權。甲○○明知該土地非其所有，竟趁
系爭土地於九十二年間重測，經台南縣永康地政事務所通知其持
原所有權狀前往更換新權狀之機會，謊稱原所有權狀遺失，並簽
立切結書取得新權狀，再於九十三年十月十九日與上訴人乙○○
通謀虛偽意思表示訂立系爭土地買賣契約，而分別於同年十月二
十九日及十二月三日將系爭土地所有權移轉登記予乙○○。上訴
人間所為買賣契約自屬無效，縱非無效，乙○○明知系爭土地為
伊所有，亦屬無權處分，仍有塗銷所有權移轉登記之義務。而八
十九年一月二十六日農業發展條例修正公布後，無自耕農能力之
人已得承受耕地，伊即向甲○○請求將系爭土地移轉登記為伊名
義，茲再以起訴狀繕本之送達終止借名登記關係等情，依民法第
七百六十七條、第一百十三條及類推適用民法第五百四十一條第
二項規定，求為上訴人間就系爭土地以買賣為登記原因，所為之
所有權登記應予塗銷，並由甲○○回復登記予伊之判決。
上訴人則以：系爭土地係由甲○○委託被上訴人出面向李龍山購
買，實際購買人係甲○○。又伊二人間就系爭土地係合法買賣，
並無通謀虛偽意思表示之情事。且縱認系爭土地為被上訴人購買
，甲○○依法登記為系爭土地所有權人，乙○○信賴土地登記買
受系爭土地，均應受保護，被上訴人亦不得請求塗銷所有權移轉
登記及回復登記等語，資為抗辯。
原審斟酌全辯論意旨及調查證據之結果，以：系爭土地係被上訴
人出面向李龍山購買，且由被上訴人以其名義與李龍山簽訂契約
，並登記在甲○○名下，嗣系爭土地分別於前揭時間移轉登記予
乙○○之事實，為兩造所不爭執，並有買賣契約書影本可稽，復
經證人李龍山於第一審法院九十五年度易字第一二四號偽造文書
案中證述：其於七十六年將系爭土地出賣，是與丙○○接觸，簽
買賣契約的人是丙○○，也是丙○○與伊談土地價錢，系爭土地
價款，都是伊去丙○○家裡拿現金，該買賣契約書影本手寫文字
是伊去跟丙○○拿現金時所留下的等語，堪信為真正。甲○○雖
辯稱系爭土地係其委託被上訴人向李龍山購買，然關於價金給付
之方式，其於上開刑事案件偵訊時，先陳稱是由伊簽發永康市農
會支票給被上訴人，嗣又改稱是被上訴人於七十三、七十五及七
十六年，向其拿現金三、四次，每次三、四十萬元，也有向其拿
支票云云，前後所述歧異，且就曾交付現金或支票予被上訴人代
付購買系爭土地價金之事實，亦未舉證以實其說。參以系爭土地
嗣後尚為被上訴人配偶李江碧蓮設定抵押權及向銀行設定抵押權
貸款及甲○○與李龍山係屬熟識，且具有自耕農之身分，如已向
李龍山買受系爭土地，何必再委託被上訴人與李龍山洽談契約內
容等情？其所辯應不足採。次查系爭土地由李龍山移轉登記為甲
○○名義後，所有權狀即由被上訴人保管迄今，期間雖於八十年
十二月二十日交由甲○○向銀行借款八百八十萬元並設定抵押權
，然於辦畢後即交還被上訴人保管，乃甲○○所不爭執，甲○○
既稱系爭土地為其所有，何以未保管所有權狀？又系爭土地向來
由被上訴人利用並種植椰子樹，有照片為證，且為上訴人所不爭
執，並經證人劉義城於第一審法院九十二年度訴字第五七四號事
件證述屬實，尤足證被上訴人為系爭土地之真正所有權人。至上
訴人雖抗辯被上訴人曾於第一審法院九十一年度執字第一四九六
四號強制執行事件、九十二年度訴字第五七四號及原審九十二年
度上易字第二○一號事件中主張其對系爭土地有租賃權及地上權
，可證被上訴人非系爭土地之真正權利人云云，惟被上訴人於涉
訟中，始終主張其為系爭土地實際所有權人，且就被上訴人與甲
○○間之內部關係，無論於訴訟中或協調會中，被上訴人均未曾
主張或承認系爭土地為甲○○所有，而被上訴人有關租賃權或地
上權之主張，並未為法院所採信，自無使甲○○因而為一定之作
為或不作為致受損害，上訴人此部分抗辯，亦無可採。被上訴人
向李龍山購買系爭土地時，並無自耕農身分，甲○○則有自耕農
身分，為其所不爭。衡諸上揭所述各節及有關其家族協調會錄音
譯文內容，暨被上訴人與甲○○有關合夥買賣土地事業出資情形
綜合以觀，被上訴人主張系爭土地係其向李龍山所購買而借用甲
○○名義辦理登記，應係事實。再者，乙○○之配偶林亨峻自始
即參與其家族協調會，與聞甲○○以被上訴人所有之系爭土地貸
款，並多次就被上訴人為系爭土地所有權人及系爭土地與抵押權
擔保債務變更名義等情參與討論，其必知悉系爭土地係被上訴人
所有之事實。縱乙○○未參與協調會，衡情林亨峻絕無可能不將
所知上情告知乙○○，乙○○於買受前自當知悉系爭土地係被上
訴人所有，其並非善意第三人，自無土地法第四十三條之適用，
復不能證明被上訴人承認上訴人就系爭土地之處分行為，依民法
第一百十八條第一項規定，自不生效力。從而，被上訴人依民法
第七百六十七條、第一百十三條之規定，請求塗銷系爭土地之所
有權移轉登記，及類推適用民法第五百四十一條第二項規定，請
求甲○○將系爭土地所有權回復登記為被上訴人名義，為有理由
，為其心證之所由得，並說明兩造其餘攻擊防禦方法及舉證，不
逐一論列，爰維持第一審所為上訴人敗訴之判決，駁回其上訴。
查證人之證言是否可採，審理事實之法院本得衡情認定（本院二
十年上字第二０五二號判例參照）；又取捨證據、認定事實屬於
事實審法院之職權，若其取捨、認定並不違背法令，即不許任意
指摘其採證或認定不當，以為上訴理由（本院二十八年上字第二
八號、同年上字第一五一五號判例參照）。本件原審綜合一切證
據資料，依上開理由認定系爭土地係被上訴人向李龍山所購買而
借名登記為甲○○名義，嗣由甲○○賣與知情之乙○○，因而為
上訴人不利之判決，經核於法並無違誤。又當事人在他案之陳述
，其證據力為何，應由法院本其證據評價之職權行使，依自由心
證判斷之。另當事人固應就其主張之事實負舉證責任，惟苟能證
明間接事實，且該間接事實與要件事實間，依經驗法則及論理法
則足以推論其因果關係存在者，亦無不可，非以直接證明要件事
實為必要。原審參酌相關證據，認定被上訴人於他案主張其對系
爭土地有租賃權及地上權，並無礙其為系爭土地之真正權利人，
及乙○○之配偶林亨峻自始即參與其家族協調會，推論乙○○於
買受系爭土地時當知悉系爭土地係被上訴人所有，而非善意第三
人，亦無違背法令可言。再系爭土地係由被上訴人借名登記為甲
○○名義，為原審所合法認定，則雙方間有類似委任關係存在，
甲○○擅將系爭土地出賣予乙○○，乃違反借名登記之本旨，並
無為被上訴人管理事務之意思，自屬無權處分，而非無因管理。
上訴論旨，執此並以原審認定事實、取捨證據之職權行使，暨其
他與判決基礎無涉之理由指摘原判決不當，求予廢棄，非有理由
。
據上論結，本件上訴為無理由。依民事訴訟法第四百八十一條、
第四百四十九條第一項、第七十八條，判決如主文。
中    華    民    國  九十九  年    六    月   十七   日
                      最高法院民事第五庭
                          審判長法官  朱  建  男
                                法官  顏  南  全
                                法官  林  大  洋
                                法官  沈  方  維
                                法官  鄭  玉  山
本件正本證明與原本無異
                                      書  記  官
中    華    民    國  九十九  年    六    月  二十九  日
                                                      K

司法院資訊處製作；財團法人民間司法改革基金會備份。
